臺灣高等法院臺中分院刑事判決　　　　　　　　　九十一年度上訴字第一三八三號
　　公　訴　人　臺灣彰化地方法院檢察署檢察官
　　被　　　告　戊○○
右上訴人因偽造文書等案件，不服臺灣彰化地方法院八十九年度訴字第一二六三號中
華民國九十一年四月二十九日第一審判決（起訴案號：臺灣彰化地方法院檢察署八十
九年度偵字第六四三一、七一八四號），提起上訴，本院判決如左：
      主  文
上訴駁回。
      理  由
一、公訴意旨略以：被告戊○○、己○○○（業經原審判決確定）為夫妻關係，由被
    告己○○○出面，由被告戊○○擔任互助會會首，分別招集下列四互助會，甲會
    ：八十六年八月十日起會，會員乙○○（分別以乙○○、白振榮及白宗益之名義
    參加三會）、陳文欽、梁周淑華（以「周淑華」之名參加二會）、林國強（參加
    二會）、闕燦鴻、丙○○（參加二會）、林瑞勇（互助會單上記載「阿勇」）、
    林永祿、林水碑等人，含會首計四十一會，採內標制，每月十日下午八時許，在
    彰化縣秀水鄉○○村○○街六十號住處開標，每會新臺幣（下同）二萬元，底標
    為一千元，會期至八十九年十二月十日止。乙會：八十六年十月二十日起會，會
    員林金涼（起訴書誤載為林金源）、梁周淑華（以「周淑華」之名參加二會，其
    中一會係與「嘉仁」合為參與一會）、丙○○（參加二會）、丁○○、乙○○（
    起訴書誤載為白福星）等人，含會首共計三十六會，採內標制，每月二十日下午
    八時許，在同右址開標，每會二萬元，底標為一千元，會期至八十九年九月二十
    日止。丙會：八十九年二月二十五日起會，會員乙○○（參加三會，其中一會以
    白宗益之名義參加）、梁周淑華（以「周淑華」之名參加二會）、林永銘（參加
    二會）等，含會首共計二十一會，採內標制，每月二十五日下午八時許，在同右
    址開標，每會二萬元，底標五百元，會期至九十年十月二十五日止。丁會：於八
    十九年七月十五起會，會員陳進、周珠、林金扇、邱阿真、「阿香」、林永
    祿、「秀秀」、林美玉、唐月霞、陳惠仙、陳文欽、周日清、林永銘（參加二會
    ）等，含會首共計二十六會，採內標制，每月十五日下午八時許，在同右址開標
    ，每會二萬元，底標五百元，會期至九十一年八月十五日。並均授權己○○○於
    前開互助會期內之每月十日、二十日、二十五日、十五日處理開標、收取標金、
    交付得標會款等情事，被告戊○○竟與己○○○共同基於意圖為自己不法之所有
    之犯意聯絡，自八十八年起，連續偽造甲互助會之會員乙○○、陳文欽、周淑華
    、林國強、闕燦鴻等人、乙互助會之會員周淑華、丙○○、林金源等人及第三會
    會員乙○○、永金等人之標單，詐取其互助會款，又於丁互助會收取「會頭錢」
    後，即逃避無蹤，因認被告戊○○涉犯刑法第二百十六條、第二百十條之行使偽
    造私文書罪、同法第三百三十九條第一項之詐欺取財罪。
二、按犯罪事實應依證據認定之，無證據不得推定其犯罪事實，刑事訴訟法第一百五
    十四條定有明文。又認定犯罪事實之證據，係指足以認定被告確有犯罪行為之積
    極證據而言，該項證據自須適合於被告犯罪事實之認定，始得採為斷罪資料；另
    事實之認定，應憑證據，如未能發現相當證據，或證據不足以證明，自不能以推
    測或擬制之方法，以為裁判基礎，最高法院二十九年上字第三一０五號、四十年
    臺上字第八六號判例參照。再告訴人之告訴，係以使被告受刑事訴追為目的，是
    其陳述是否與事實相符，仍應調查其他證據以資審認，最高法院五十二年臺上字
    第一三００號判例參照。且認定犯罪事實所憑之證據，無論係直接證據或間接證
    據，其為訴訟上之證明，須於通常一般之人均不致有所懷疑，而得確信其為真實
    之程度者，始得據為有罪之認定，倘其證明尚未達到此一程度，而有合理性之懷
    疑存在時，法院復已就其心證上之理由予以闡述，敘明其如何無從為有罪之確信
    ，因而為無罪之判決者，不得遽指為違法，最高法院七十六年臺上字第四九八六
    判例參照。
三、本件公訴人認被告戊○○涉有右揭犯行，無非係以被告戊○○、己○○○二人為
    夫妻，關係密切，且於每次開標時被告戊○○均在現場參與，又被告於甲、乙互
    助會冒標之金額約逾百萬元，以被告二人之資力而有高達百萬元之不明收入，被
    告戊○○應無不知之理，且被告己○○○在葬儀社擔任樂隊吹奏之工作，被告戊○○從事壓模工作，並在小工廠兼差，收入並不豐厚，被告己○○○竟於冒標甲
    、乙互助會款後，復於八十九年間連續再招募丙、丁二互助會，欲續行詐欺會員
    會款，衡諸被告戊○○之經濟實力，其辯稱毫不知情，實無可採，且八十九年七
    月十五日再招募丁互助會不久旋即逃匿，被告戊○○卻辯稱未參與云云，應無可
    採等語為其論據。訊據被告戊○○堅決否認犯右開犯行，辯稱：互助會之事均由
    己○○○招集處理，伊除白天上班外，晚上還兼差，除了假日外，很少在家，開
    標時除了少數在假日，否則伊均不在場，自結婚以來家中經濟均由己○○○處理
    ，伊並不過問，之前用伊之名義招會是十幾年前的事，後來己○○○於用伊之名
    義繼續招會前並未告訴伊，僅在八十九年時告訴伊週轉不過來要去招會，伊只是
    偶而替己○○○點收會款，不知己○○○有冒標會款之情事，亦未特別注意各互
    助會之會期，事後知道己○○○冒標之犯行後，即帶己○○○到地檢署自首，並
    有上台北向親戚借錢，因借不到才不敢回去等語。經查被告之前曾以其自己之名
    義召集互助會，嗣後由己○○○以被告之名義招集右開互助會並主持開標事宜及
    收取會款，因己○○○賭玩六合彩缺款、為填補會款及其個人用以支付會款之借
    款利息等，乃冒標款項，被告戊○○事前並不知情，己○○○係事發後始告知被
    告戊○○等情，業據被告己○○○於原審法院及本院調查時供明在卷，核與告訴
    人丙○○於原審法院訊問時陳稱：是被告己○○○招會，開標是由被告己○○○
    主持等語，於本院調查時證述：是己○○○找我嬸嬸的，我是經由我嬸嬸交會款
    的等語，證人庚○○○即告訴人林永祿之妻於原審及本院調查時證述：是己○○○招會的，會錢多是交給被告己○○○等語；證人林廖梨於原審證稱：是己○○○招會的，會款大部分都是己○○○來收取，偶爾其不在家才會拿會款去己○○○家中由被告戊○○代收等語；證人林永銘於原審證述：會是己○○○招的，錢
    也是她來收的，開標時我去過幾次，是己○○○主持開標的等語；證人梁周淑華
    於原審證稱：會是己○○○招的，錢也是她來收的，開標時我去過幾次，是己○○○主持開標的等語；證人林金貞於原審證述：會是己○○○招的，錢是我拿去
    給己○○○，有時她不在，才會交給被告戊○○代收，會是己○○○主持開標的
    等語（詳原審法院九十一年三月二十五日訊問筆錄及本院九十一年九月二十五日
    筆錄），告訴人丁○○於本院調查時證稱：會是己○○○找我媽庚○○○，我媽
    再找我的，會錢交由我媽交的等語，證人即告訴人林瑞勇之妻辛○○於本院調查
    時證述：會是己○○○招的，會款交給己○○○，我每次都會去標會，都是己○○○主持的，有看過戊○○二、三次等語，告訴人乙○○於本院調查時證述：會
    本來是戊○○跟他母親邀集的，後來一直接續下去，就換成己○○○邀集，會的
    事情大部分是我太太陳美賀在處理的等語，證人陳美賀於本院調查時證述：被倒
    的會全部是己○○○處理的，標會時我沒有去等語（詳本院九十一年九月二十五
    日及十月九日筆錄）相符合，次查被告戊○○為被告己○○○之夫，於被告己○○○不在家時，偶爾代被告己○○○收取會員繳付之會款，或於假日適逢互助會
    開標日而在互助會於其住處開標時在場，於己○○○稱無法週轉告知要招會時，
    表示同意，並不悖常情，尚難據此即認被告戊○○有參與冒標之犯行，參以己○○○係因賭玩六合彩後缺款、為填補互助會冒標之會款及其個人用以支付會款之
    借款利息，方冒標會款，業據己○○○供述明確，冒標所得既由己○○○個人支
    配使用，該款項亦非一般夫妻日常生活範圍內均會參與、注意之費用，且無證據
    足認被告有參與支用該冒標所得，亦難以被告戊○○與己○○○係夫妻關係，即
    認被告戊○○知悉己○○○有冒標詐欺之情事，並參與該犯行，另被告於己○○○冒標之事情發生後，因無法借款與會員達成和解，為免會員要債之糾葛而避居
    他處，殊難以此作為被告與己○○○共犯右開犯行之證據，此外，且查無其他積
    極證據，足證被告戊○○犯有右開犯行，既不能證明被告戊○○犯罪，原審爰為
    無罪之諭知，核無不當，上訴人即檢察官以被告戊○○與己○○○為夫妻，關係
    密切，且於每次開標時戊○○均在現場參與，縱使並非戊○○主導開標，亦不足
    以證明戊○○並不知情。且僅就第一會及第二會被告己○○○坦承偽造標單以詐
    欺者已逾九會，詐欺金額已逾百萬元，以被告二人之資力而有高達百萬元之不明
    收入，被告戊○○殊有不知之理，且己○○○在喪樂隊擔任吹奏工作，被告戊○○從事壓模工作，並在小工廠兼差；收入並不豐厚，己○○○竟於八十八年起詐
    欺會員會款後，復於八十九年連續再招募二會，欲續行詐欺會員會款，衡諸被告
    戊○○之經濟實力，其辯稱毫不知情，實無可採，尤以八十九年七月十五日再招
    募第四會，於收取會款後戊○○旋即與己○○○共同逃匿，等為由上訴，核無理
    由，應予駁回。
四、據上論斷，應依刑事訴訟法第三百六十八條，判決如主文。
    本案經檢察官甲○○到庭執行職務。
中華      民      國    九十一  年    十一      月    二十六      日
                                   臺灣高等法院臺中分院刑事第九庭
                                         審判長法　官  康  應  龍
                                               法　官　吳　重　政
                                               法　官　趙  春  碧
右正本證明與原本無異。
檢察官得上訴。
如不服本判決應於收受送達後十日內向本院提出上訴書狀，其未敘述上訴之理由者並
得於提起上訴後十日內向本院補提理由書（均須按他造當事人之人數附繕本）。
                                               書記官  黃  薰  慧
中      華      民      國　  九十一     年     十一      月   二十九   日
                                                              　　　　　Ｆ
